臺灣臺中地方法院民事判決　九十二年度簡上字第三一九號
　　上　訴　人　甲○○
　　訴訟代理人　張益隆律師
　　複　代理人　吳建民
　　被　上訴人　台一逾期應收帳款管理有限公司
　　　　　　　　　　　　　　設.
　　法定代理人　黃坤鐘　　　住.
右當事人間請求返還借款事件，上訴人對於中華民國九十二年六月三十日本院臺中簡
易庭九十二年度中簡字第一二三七號第一審判決提起上訴，本院於民國九十三年四月
十六日言詞辯論終結，判決如左：
    主    文
原判決廢棄。
被上訴人第一審之訴及假執行之聲請均駁回。
第一審、第二審訴訟費用均由被上訴人負擔。
    事    實
甲、上訴人方面：
一、聲明：如主文所示。
二、陳述：除與原判決記載相同者，茲引用之外，補稱：
（一）上訴人並未向訴外人呂鴻鳴借款。上訴人簽發系爭支票交付訴外人呂鴻鳴，係
      因訴外人凱弘藥品業有限公司（下稱凱弘公司）於民國八十四年十月二十八日
      簽發金額新台幣（下同）二百萬元、票號0000000號之支票交付呂鴻鳴
      ，用以清償渠等間借款債務，訴外人呂鴻鳴要求上訴人於該支票上背書。嗣後
      ，該支票未獲兌現，呂鴻鳴乃要求上訴人於八十五年元月十九日簽發票號○六
      八八八五號、面額二百萬元之本票，用以清償前開支票背書之債務，又要求上
      訴人簽發票面金額均為十三萬元、票據號碼ＡＧ０一四五四五─ＡＧ0000
      000，付款人為安泰商業銀行，共計二十紙支票交付，分期清償前開本票債
      務之本息。因此，上訴人簽發本票之票據原因關係，是為履行訴外人凱弘公司
      簽發之支票所負背書責任；其後上訴人簽發支票二十紙，係以清償前開本票債
      務為票據原因關係，顯見上訴人與訴外人呂鴻鳴間僅有票據債務關係，並不存
      在消費借貸之法律關係。上述事實，由訴外人呂鴻鳴於八十四年十一月十七日
      聲請支付命令，其請求之原因事實，即自承「債務人凱弘藥品有限公司向債權
      人借款新台幣貳佰萬元正，並交付由債務人甲○○背書之台灣中小企業銀行北
      屯分行，發票日為八十四年十月二十八日，票面金額貳佰萬元之支票乙紙」等
      語，亦足證之。
（二）按債務人於受通知時，所得對抗讓與人之事由，皆得以之對抗受讓人，民法第
      二百九十九條第一項定有明文。被上訴人主張其受讓訴外人呂鴻鳴對上訴人之
      借款債權，而依債權讓與及消費借貸法律關係訴請上訴人返還借款，惟如前所
      述，上訴人與訴外人呂鴻鳴間並不存在任何借貸關係，被上訴人無從受讓訴外
      人呂鴻鳴對上訴人之借款債權，故上訴人對被上訴人並無給付義務，其請求顯
      無理由。
（三）訴外人王家安向訴外人呂鴻鳴借款充當買賣股票之價金，並要求訴外人將支票
      開給上訴人，即發票日為八十四年七月二十七日、票號ＺＺ0000000號
      、面額為一百八十萬元之支票，該支票並未存入上訴人之帳戶，上訴人兌領後
      ，再交給證券公司進行股票交割。
三、證據：除援用第一審所提證據外，提出切結書影本二份、本票影本一紙、臺灣臺
 　　　 　中地方法院民事庭函影本二份、支付命令聲請狀影本一份、台灣台中地方
          法院八十五年度自字第四二號刑事判決影本一份、刑事自訴狀影本一份、
          剪報影本六紙、診斷證明書影本一份、照片四紙、離婚協議書影本一份、
          臺灣臺中地方法院九十一年度中簡字第一○八六號民事裁定影本一份、臺
          灣臺中地方法院臺中簡易庭通知書影本一份、台灣台中地方法院九十一年
          度中簡字第一二五二號民事裁定影本一份為證。
乙、被上訴人方面：
一、聲明：駁回上訴。
二、陳述：除與原判決記載相同者，茲引用之外，補稱：
（一）否認上訴人僅對訴外人呂鴻鳴負票據背書責任，若為單純背書，上訴人不會在
      八十五年元月十九日開立二百萬元本票後，又在八十五年五月開立二十張每月
      十三萬元之支票。
（二）本件事實係上訴人拿訴外人凱弘公司負責人王家安的二百萬元支票背書後，向
      訴外人呂鴻鳴借款。訴外人呂鴻鳴並曾交付支票予上訴人。上訴人與訴外人王
      家安本有資金往來，惟王家安與呂鴻鳴素不相識，且訴外人凱弘公司的支票當
      時有退票紀錄，若非上訴人出面借款，訴外人呂鴻鳴不可能答應借款。
三、證據：除援用第一審所提證據外，提出支票影本一份為證，並聲請訊問證人呂鴻
    鳴。
    理    由
一、本件被上訴人主張：上訴人於八十五年一月間向訴外人呂鴻鳴借款十三萬元，並
    簽發同額、付款人安泰商業銀行台中分行、發票日八十六年七月十九日之支票乙
    紙交予呂鴻鳴，惟該支票屆期提示遭退票，借款亦分文未償，嗣訴外人呂鴻鳴將
    上開借款債權讓與被上訴人，爰依消費借貸及債權讓與之法律關係，請求上訴人
    給付系爭支票款項等語。上訴人則以：其並未向訴外人呂鴻鳴借款，由於訴外人
    凱弘公司於八十四年十月二十八日簽發金額二百萬元、票號0000000號之
    支票交付呂鴻鳴，用以清償渠等間借款債務，訴外人呂鴻鳴要求上訴人於該支票
    上背書，嗣後該支票未獲兌現，呂鴻鳴乃要求上訴人於八十五年元月十九日簽發
    票號○六八八八五號、面額二百萬元之本票，用以清償前開支票背書之債務，又
    要求上訴人簽發票面金額均為十三萬元、票據號碼ＡＧ０一四五四五─ＡＧ00
    00000，付款人為安泰商業銀行，共計二十紙支票交付，分期清償前開本票
    債務之本息。因此，上訴人簽發本票之票據原因關係，是為履行訴外人凱弘公司
    簽發之支票所負背書責任；其後上訴人簽發支票二十紙，係以清償前開本票債務
    為票據原因關係，顯見上訴人與訴外人呂鴻鳴間僅有票據債務關係，並不存在消
    費借貸之法律關係，被上訴人亦無從受讓訴外人呂鴻鳴對上訴人之借款債權，故
    上訴人對被上訴人並無給付義務，其請求顯無理由等語，資為抗辯。
二、本件被上訴人主張上訴人向其借款十三萬元，而簽發系爭面額十三萬元之支票交
    付被上訴人，詎屆期提示遭退票之事實，業據其提出與所述相符之系爭支票及退
    票理由單各一紙為證，復為上訴人所不爭執，自堪信為真正。
三、惟上訴人辯稱：其與被上訴人間並不成立消費借貸之法律關係，其與訴外人呂鴻
    鳴間僅存在票據債務關係，而不成立消費借貸關係，被上訴人以受讓訴外人呂鴻
    鳴對上訴人之債權為由，向上訴人請求返還借款，並無理由等語。然此為被上訴
    人所否認，並稱：上訴人係以訴外人凱弘公司負責人王家安的二百萬元支票為背
    書後，向訴外人呂鴻鳴借款，訴外人呂鴻鳴並曾交付支票予上訴人等語。經查：
（一）按稱消費借貸者，謂當事人一方移轉金錢或其他代替物之所有權於他方，而約
      定他方以種類、品質、數量相同之物返還之契約。民法第四百七十四條定有明
      文。以金錢之消費借貸而言，當事人雙方須有借貸之合意，一方並有移轉金錢
      於他方之行為，始成立消費借貸契約，期限屆至而借用人未能返還時，貸與人
      即得請求借用人返還其所貸與之金額。
（二）本件被上訴人請求上訴人返還系爭借款，係基於受讓訴外人呂鴻鳴對上訴人之
      債權，而行使返還借款請求權。惟本件上訴人係先於訴外人凱弘公司為發票人
      、票面金額為二百萬元之支票上背書，而對執票人即訴外人呂鴻鳴負背書人之
      票據責任，復為清償上開背書人之票據債務，另簽發面額二百萬元之本票，嗣
      後又簽發面額為十三萬元之支票二十紙，以償還前開本票債務之本息，已如前
      述，本件被上訴人據以請求返還借款之債權依據，即為該二十紙支票中其中一
      紙。此觀上訴人所提出切結書二紙，其一載明「立切結書人呂鴻鳴保證甲○○
      （按係上訴人）於八十五年元月十九日簽發票號○六八八八五號面額新台幣貳
      佰萬元本票，係清償凱弘藥品有限公司八十四年十月二十八日票號00000
      00號新台幣貳佰萬元支票甲○○背書之債務‧‧‧」另一載明「立切結書人
      呂鴻鳴保證甲○○簽發安泰商業銀行票號ＡＧ０一四五四五─ＡＧ00000
      00號支票共計貳拾張金額每張壹拾參萬元整，係分期清償甲○○於八十五年
      元月十九日簽發之○六八八八五號面額新台幣貳佰萬元之本票債權及利息‧‧
      ‧」之意旨可明，上揭書據之真正業據證人呂鴻鳴到庭承認無訛，且被上訴人
      就上開二紙切結書亦不爭執，則依上揭書據所載，僅足認定上訴人對於訴外人
      呂鴻鳴負有票據法上背書人之責任，合先敘明。本件重點應在於：早先由凱弘
      公司於八十四年十月二十八日簽發、票號0000000號、票面金額貳佰萬
      元、由上訴人背書之支票債務，其票據債權之原因關係，是否為上訴人向呂鴻
      鳴之消費借款，抑或上訴人僅單純負背書責任。
（三）查：訴外人呂鴻鳴於八十四年十一月十七日之民事聲請支付命令狀內已自承「
      債務人凱弘藥品有限公司向債權人借款新台幣貳佰萬元正，並交付由債務人甲
      ○○背書之台灣中小企業銀行北屯分行，發票日為八十四年十月二十八日，票
      面金額貳佰萬元之支票乙紙」等語；復於八十四年十二月二十七日刑事自訴狀
      內主張「八十四年七月二十七日由被告甲○○（即上訴人）介紹被告王家安（
      按即凱弘藥品負責人）至自訴人住處，向自訴人謊稱被告王家安因明日有票款
      到期，急需現金週轉，欲向自訴人借款新台幣貳佰萬元元．．．王家安告知其
      父親當日不方便到場，又因隔日票款即將到期，故要求自訴人先借款，伊可簽
      發凱弘藥品有限公司支票，並請被告甲○○背書保證」等語，此有上揭支付命
      令狀、自訴狀在卷可稽，且為兩造所不爭執，堪信為真正。依上揭訴外人呂鴻
      鳴之書狀自認之事實，向呂鴻鳴借款之人，顯係訴外人王家安無訛，上訴人僅
      係介紹王家安向呂某借款，而應呂某要求於支票上背書負票據責任之人。從而
      前揭由凱弘公司於八十四年十月二十八日簽發、票號0000000號、票面
      金額貳佰萬元、由上訴人背書之支票債務，其票據債權之原因關係，係訴外人
      王家安向呂鴻鳴之消費借款，上訴人僅單純負背書責任，堪以認定。準此，上
      訴人對於訴外人呂鴻鳴既不成立消費借貸之法律關係，上訴人即非前揭消費借
      貸關係中之債務人。訴外人呂鴻鳴雖將其對於他人之消費借貸債權讓與被上訴
      人，惟該借款債權之債務人並非上訴人，被上訴人雖受讓該債權，對於上訴人
      仍無行使借用物返還請求權之權利。
四、綜上所述，被上訴人基於債權讓與及消費借貸法律關係，請求上訴人給付十三萬
    元，及自九十二年五月九日起至清償日止，按年息百分之五計算之利息，洵屬無
    據，不應准許。原審法院為上訴人敗訴之判決，尚有未洽，上訴人上訴求予廢棄
    改判，為有理由，爰由本院予以廢棄，改判如主文第二項所示。
五、本件事證已明確，兩造其餘攻擊防禦方法於判決無影響，不一一贅述。
六、據上論結，本件上訴為有理由，依民事訴訟法第四百三十六條之一第三項、第四
    百五十條、第七十八條，判決如主文。
中　　　華　　　民　　　國　　九十三　　年　　　四　　　月　　二十六　　日
                                臺灣臺中地方法院民事第四庭
~B審判長法官　張恩賜
~B      法官　陳添喜
~B　　　法官　王有民
右為正本係照原本作成
不得上訴。
中　　　華　　　民　　　國　　九十三　　年　　　四　　　月　　二十六　　日
~B法院書記官
